臺灣高雄地方法院刑事判決　　　　　　 100年度易字第1087號
公　訴　人　臺灣高雄地方法院檢察署檢察官
被　　　告　吳婉君
選任辯護人　鄭國安律師
　　　　　　吳麗珠律師
　　　　　　李建宏律師
上列被告因恐嚇取財案件，經檢察官提起公訴（100年度偵字第
611 號），本院判決如下：
    主  文
吳婉君犯強制未遂罪，處拘役肆拾日，如易科罰金，以新臺幣壹
仟元折算壹日。
    事  實
一、吳婉君於民國99年4月5日至4月25日間，在台灣大哥大電信
    股份有限公司（下稱台灣大哥大公司）之加盟公司即鄧順慶
    經營之南台灣通訊有限公司（下稱南台灣通訊公司）建楠門
    市任職，因其認為公司訂定之業績標準過高、及薪資遭不合
    理調降，並透過公司同事胡美足之轉述得知此乃南台灣通訊
    公司業務長潘迎盈之決定，而對潘迎盈心生不滿，嗣吳婉君
    於任職期間恰目睹該門市之其他員工有未經客戶同意，擅於
    「退租同意書」上代客戶簽名之違法情節，遂暗自拍攝員工
    代簽名之畫面，並於同年4月22或23日許將此情向台灣大哥
    大公司反應。嗣吳婉君於同年月25日因察覺公司未替其加入
    勞健保、不願代客簽名及上情等因素自動離職，其思及上情
    均係由潘迎盈指使而為，為一平心中怨氣，遂萌生使潘迎盈
    之公公即南台灣通訊公司負責人鄧順慶偕同潘迎盈出面向其
    道歉之念頭，以達報復潘迎盈，使潘迎盈難堪、受其公公即
    該公司負責人鄧順慶責難之目的，而基於使人行無義務之事
    之犯意，致電南台灣通訊公司，以欲再向司法機關及台灣大
    哥大公司告發上開違法代簽情事為由，要求鄧順慶出面協商
    ，鄧順慶遂指派其員工胡美足於同年5月26日20時許前往高
    雄市○○區○○路86號與吳婉君見面，吳婉君明知胡美足會
    將其所言如數轉知鄧順慶，仍向胡美足告稱：「這件事可以
    息事寧人、船過水無痕，等台哥大發落，也可以一夕之間3
    間店都倒」、「拿出來處理，不然你3家店準備關啊，我有
    十足的把握，讓你3間店全關」、「我讓它走司法，一旦告
    訴出去，他沒有辦法和解，簽這個沒辦法和解…，是3家店
    都關起來，還賠人家賠償金，我相信你們都有簽約，提早解
    約他是要賠解約金的，名譽損失，叫他去算一算、加一加看
    他要賠多少，妳要跟他講重點喔」、「這件事情鄧總拿出誠
    意來」等具威脅性之詞語，而利用胡美足將上情轉達使鄧順
    慶知悉，欲藉此脅迫方式，使鄧順慶行帶潘迎盈出面向其說
    明、道歉此一無義務之事，胡美足即於返回公司後將上情轉
    知鄧順慶，惟鄧順慶聞言後並未因此偕同潘迎盈出面與吳婉
    君協商，而未得逞。嗣因鄧順慶報警處理，始悉上情。
二、案經鄧順慶訴由高雄市警察局楠梓分局報請臺灣高雄地方法
    院檢察署檢察官偵查起訴。
    理  由
壹、證據能力之認定：
一、按若檢察官或法官非以證人身分而傳喚告訴人、被害人為無
    關犯罪事實之調查，或以共犯、共同被告身分傳喚到庭為訊
    問時，其身分既非證人，即與「依法應具結」之要件不合，
    縱未命其具結，純屬檢察官或法官調查證據職權之適法行使
    ，當無違法可言。而上開不論係本案或他案在檢察官面前作
    成未經具結之陳述筆錄，係屬被告以外之人於偵查中向檢察
    官所為之陳述，本質上屬於傳聞證據，基於保障被告在憲法
    上之基本訴訟權，如已經法院傳喚到庭具結而為陳述，並經
    被告之反對詰問，上開非以證人身分而在檢察官面前未經具
    結之陳述筆錄，除顯有不可信之情況者外，得為證據，非不
    得採為判斷之基礎，此有最高法院100年度台上字第6352號
    判決要旨可參。而查，告訴人鄧順慶於偵查中所為之陳述，
    係經檢察官以告訴人身分傳訊，並非以證人之身分應訊，自
    無依法應具結之問題，然嗣於本院審理中，告訴人鄧順慶即
    經被告聲請傳訊，並以證人身分具結接受交互詰問，已補足
    予被告行使交互詰問權之機會，且告訴人鄧順慶於偵查中指
    述時之外部客觀情況，復無其他顯不可信之情形，因認其於
    偵查中所為之陳述，揆之前揭說明並非無證據能力，且經法
    院合法調查，自得採為論罪之依據。
二、又按被告以外之人於審判外之言詞或書面陳述，除法律有規
    定者外，不得作為證據，刑事訴訟法第159條第1項定有明文
    。又被告以外之人於檢察事務官、司法警察官或司法警察調
    查中所為之陳述，與審判中不符時，其先前之陳述具有較可
    信之特別情況，且為證明犯罪事實存否所必要者，得為證據
    ，刑事訴訟法第159條之2亦有明定。查證人鄧順慶、胡美足
    於警詢中之陳述，屬審判外之陳述，而該等陳述內容，與其
    等於本院審判時經具結後就所為之證述內容大致相符，並無
    上開刑事訴訟法第159條之2所規定之例外情形，且被告吳婉
    君於準備程序中明示不同意將證人鄧順慶、胡美足上揭審判
    外之陳述作為證據，而無同法第159條之5所規定之例外情形
    ，是依同法第159條第1項規定，就證人鄧順慶、胡美足於警
    詢中所為之陳述，均認無證據能力。
三、另卷附之錄音光碟，係告訴人於案發當時透過胡美足私自錄
    音所得之證物，屬私人取得之證據。又按刑事訴訟法上「證
    據排除原則」，係指將具有證據價值，或真實之證據因取得
    程序之違法，而予以排除之法則。偵查機關「違法」偵查蒐
    證適用「證據排除原則」之主要目的，在於抑制違法偵查、
    嚇阻警察機關之不法，其理論基礎，來自於憲法上正當法律
    程序之實踐，鑒於一切民事、刑事、行政、懲戒之手段，尚
    無法有效遏止違法偵查、嚇阻警察機關之不法，唯有不得已
    透過證據之排除，使人民免於遭受國家機關非法偵查之侵害
    、干預，防止政府濫權，藉以保障人民之基本權，具有其憲
    法上之意義。此與私人不法取證係基於私人之地位，侵害私
    權利有別，蓋私人非法取證之動機，或來自對於國家發動偵
    查權之不可期待，或因犯罪行為本質上具有隱密性、不公開
    性，產生蒐證上之困窘，難以取得直接之證據，冀求證明刑
    事被告之犯行之故，而私人不法取證並無普遍性，且對方私
    人得請求民事損害賠償或訴諸刑事追訴或其他法律救濟機制
    ，無須藉助證據排除法則之極端救濟方式將證據加以排除，
    即能達到嚇阻私人不法行為之效果，如將私人不法取得之證
    據一律予以排除，不僅使犯行足以構成法律上非難之被告逍
    遙法外，而私人尚需面臨民、刑之訟累，在結果上反而顯得
    失衡，且縱證據排除法則，亦難抑制私人不法取證之效果。
    是偵查機關「違法」偵查蒐證與私人「不法」取證，乃兩種
    完全不同之取證態樣，兩者所取得之證據排除與否，理論基
    礎及思維方向應非可等量齊觀，私人不法取證，難以證據排
    除法則作為其排除之依據及基準，應認私人所取得之證據，
    原則上無證據排除原則之適用。惟如私人故意對被告使用暴
    力、刑求等方式，而取得被告之自白（性質上屬被告審判外
    之自白）或證人之證述，因違背任意性，且有虛偽高度可能
    性，基於避免間接鼓勵私人以暴力方式取證，應例外排除該
    證據之證據能力（最高法院98年度台上字第57 8號判決意旨
    參照）。再私人以錄音、錄影之行為所取得之證據，應受刑
    法第315條之1與通訊保障及監察法之規範，私人違反此規範
    所取得之證據，固應予排除；惟依通訊保障及監察法第29條
    第3款之規定「監察者為通訊之一方或已得通訊之一方事先
    同意，而非出於不法目的者，不罰」，是通訊之一方非出於
    不法目的之錄音，所取得之證據，即無證據排除原則之適用
    。且按刑法第315條之1第2款係規定：「無故以錄音、照相
    、錄影或電磁紀錄竊錄他人非公開之活動、言論談話或身體
    隱私部位」為要件，該款犯罪，必須行為人「無故」竊錄，
    始得成立（最高法院98年度台上字第2807號判決意旨參照）
    。綜上可知，私人取得之證據，原則上無證據排除法則之適
    用，惟若該證據係以強暴、脅迫等非和平之方式或係違反通
    訊保障及監察法第29條、刑法第315條之1規定所取得者，則
    應例外排除該證據之證據能力。而查，本件告訴人鄧順慶係
    為未免胡美足代其出面與被告協調之內容會忘記，方於上開
    時地，要求胡美足錄下被告威脅告訴人之經過，業據告訴人
    於本院審理中證述在卷（易字卷第81頁），非屬「無故」，
    亦非出於不法之目的，且錄音之證人胡美足復屬談話之一方
    ，所錄音之內容又係被告公開之言論談話，並未違反通訊保
    障及監察法第29條及刑法第315條之1之規定；又上開錄音之
    內容，確係被告當天與證人胡美足對談之經過，此為被告所
    不否認，而經本院勘驗結果，錄音過程中並無顯現證人胡美
    足有何以暴力或其他不法方式取證之情事，被告於本院審理
    中亦未曾主張於錄音過程中其陳述之自由有遭限制一事；另
    告訴人提出之完整版錄音內容（錄音長1時35分35秒）均經
    詳細完整音譯，並於法庭提示相關當事人供其辯論，亦無違
    直接審理原則，是該錄音本身及派生證據即本院製作之勘驗
    譯文，均應有證據能力。至辯護人雖辯稱本件錄音乃告訴人
    出於蒐證目的，指使協商之員工胡美足私下竊錄，胡美足與
    被告之對話內容可能因事先刻意營造或設計之對話情境等因
    素，使被告受有誤導之虞云云，然卻未具體指出譯文中有何
    部分係被告經設計、誤導而說出之違心之論，而空言為前揭
    指述，自不足採。
四、另本判決後述所引用之其餘證據資料，其中傳聞證據部分，
    縱無刑事訴訟法第159條之1至第159條之4或其他規定之傳聞
    證據例外情形，然因被告及其辯護人未於言詞辯論終結前聲
    明異議，本院審酌上開證據均係依法取得，並無任何違背法
    律規定之情事，是依刑事訴訟法第159條之5第2項之規定，
    認為適當，均應得為證據。
貳、實體部分：
一、訊據被告吳婉君固坦認在南台灣通訊公司任職期間，因認為
    該公司業務長潘迎盈對其之業績要求不合理、薪水遭無預期
    調降等因素，對潘迎盈心生不滿，並在離職後致電南台灣電
    訊公司要求與告訴人鄧順慶見面，而於99年5月26日20時許
    前往高雄市○○區○○路86號與胡美足會面，且曾向胡美足
    陳述上開詞語乙情，然矢口否認有何強制他人行無義務之事
    之犯行，辯稱：其僅希望鄧順慶帶潘迎盈出面向其道歉，並
    無恐嚇、脅迫鄧順慶之意，亦未向鄧順慶要錢云云；而其辯
    護人復具狀為其辯稱：(1) 被告與證人胡美足之對話中，均
    無提及任何加害告訴人生命、身體、自由、名譽或財產等恐
    嚇言詞，亦無要求告訴人須交付其本人或第三人之物，被告
    之行為即非有形暴力之行使，亦非脅迫之通知，被告實施之
    行為不該當於刑法第304條強制罪之強暴、脅迫概念；(2)按
    刑法第304條第1項之強制罪，所謂「以強暴脅迫使人行無義
    務之事，或妨害人行使權利」者，其強暴脅迫之對象，須以
    「人」為要件，如妨害人行使權利時，被害人並不在場，自
    無從對人施強暴脅迫，既缺乏施強暴脅迫之手段，要與刑法
    第304條第1項之要件不符，有最高法院85年度台非字第356
    號判決意旨可參。是退步言，縱使被告與胡美足之對話內容
    構成強暴脅迫，因告訴人係經由證人胡美足將對話錄音內容
    帶回公司播放後，始知悉被告有提出希望道歉之要求，被告
    與證人胡美足談話時，告訴人並未在場，是被告提出希望告
    訴人陪同潘迎盈出面道歉等語，並非當告訴人面直接為之，
    則當時告訴人既不在場，被告自無從對告訴人施強暴脅迫而
    缺乏施強暴脅迫之手段，核與刑法第304條第1項之構成要件
    不符。
  (一)經查，被告任職於鄧順慶經營之南台灣通訊公司建楠門市期
    間，曾目睹並拍攝門市之員工未經同意即代客人簽名之情，
    而於離職前3日向台灣大哥大公司反應此事；復於離職後致
    電南台灣通訊公司，以該公司有上開違法情事為由，要求與
    鄧順慶會面，而由鄧順慶指派員工胡美足於99年5月26日與
    被告碰面協商，當時被告曾向胡美足告稱「這件事可以息事
    寧人、船過水無痕，等台哥大發落，也可以一夕之間3間店
    都倒」、「拿出來處理，不然你3家店準備關啊，我有十足
    的把握，讓你3間店全關」、「我讓它走司法，一旦告訴出
    去，他沒有辦法和解，簽這個沒辦法和解…，是3家店都關
    起來，還賠人家賠償金，我相信你們都有簽約，提早解約他
    是要賠解約金的，名譽損失，叫他去算一算、加一加看他要
    賠多少，妳要跟他講重點喔」、「這件事情鄧總拿出誠意來
    」等語，並要求鄧順慶親自出面處理等情，業據被告於本院
    審理中坦白承認（審易字卷第16頁、易字卷第70頁），核與
    證人即告訴人鄧順慶、證人胡美足於本院審理中證述之情節
    大致相符（易字卷第72、75、77-79、83頁），並有本院製
    作之錄音譯文附卷可憑（易字卷第46之5、46之11頁），是
    被告係利用其手中掌握南台灣通訊公司員工於文件上偽簽客
    戶姓名之違法事證為由，欲要求告訴人出面與其協商，否則
    其將向司法機關告發，並繼續向台灣大哥大公司反應等情，
    首堪認定。
  (二)次查，依本院製作之錄音勘驗譯文中胡美足曾向被告稱「他
    （鄧順慶）就說他不知道到底現在的狀況是什麼呀，就說叫
    妳先跟我講，我看是怎麼樣再跟他講」等語（易字卷第46-1
    頁）、及被告前稱「妳（胡美足）要跟他（鄧順慶）講重點
    喔」之詞可知，胡美足與被告當日碰面之時，便已向被告表
    明來意，即伊係代表告訴人鄧順慶前來與被告商談，商談之
    結果伊將會回去轉告告訴人乙情，是被告與胡美足對談時，
    被告乃在明知胡美足會將其所述內容全部轉達予告訴人知悉
    之情況下而為上開陳述，是以，堪認被告當係故意對胡美足
    說上開言詞，利用胡美足轉達使告訴人知悉其真正想法之目
    的。而胡美足與被告會面後，確已將會面過程之錄音檔交給
    告訴人，告訴人即透過聽取錄音檔而知悉被告前揭話語，但
    告訴人並未屈從被告之意，即報警處理之事實，亦據證人胡
    美足、鄧順慶於本院審理中結證屬實（易字卷第72 -73、81
    頁），故被告前述表達之意業經胡美足轉交錄音檔予告訴人
    聽聞之方式，到達告訴人而使告訴人知悉等情，亦堪認定。
  (三)又查，告訴人鄧順慶係透過與台灣大哥大公司簽訂加盟契約
    之方式經營南台灣通訊公司，有台灣大哥大公司與南台灣通
    訊公司簽訂之服務中心契約書1份在卷可憑（易字卷第122-1
    32頁），又倘若南台灣通訊公司有被告所稱之違法代簽情事
    ，依據加盟契約之規定，初犯時，南台灣通訊公司旗下經營
    之三間加盟店須一起閉店1天，若有再犯，即需全部脫離加
    盟，不得再加盟等情，有本院依職權電詢證人胡美足之100
    年12月15日公務電話紀錄查詢表1份附卷可證（易字卷第121
    頁），而南台灣通訊公司業因上開違法情事，由於被告之檢
    舉遭台灣大哥大公司懲處以於99年4月26日停權1日之處罰，
    此則有胡美足提出之台灣大哥大公司寄發之電子郵件1份附
    卷可稽（易字卷第134頁），是堪認南台灣通訊公司因上開
    員工代簽之違法情事，最重確將可能被處以完全脫離台灣大
    哥大公司加盟體系之處罰，而此對於身為該公司負責人之告
    訴人而言，即屬對其財產有重大影響之情事。又據被告於本
    院審理中供稱：其認為此種違法情形，會導致該公司三家門
    市都無法加盟台灣大哥大公司，鄧順慶應瞭解此種違法情事
    並非單一個案，門市係一犯再犯，因此其才在與胡美足之對
    話中說「我可以讓他一夕間三間店都倒」乙情（易字卷第10
    0 頁），及觀諸被告與胡美足之對話內容：「我的說詞左右
    他（南台灣通訊公司）的罰款多少，188（台灣大哥大公司
    ）跟我聯絡過…，他只問我一句『妳覺得這是常態性還是個
    案？』我說『妳覺得這是個案嗎？』他（台灣大哥大公司）
    如果覺得個案，我會送給…判斷。如果他（台灣大哥大公司
    ）給我的資訊沒有錯，10萬以上，且三家店同時閉，…為什
    麼，全面性，這不是個案」（易字卷第46之9-10頁）、「…
    拿出來處理呀，要不然你三間店準備關呀，我有十足的把握
    …，讓你三間店都關，台灣大哥大又告他一筆，求償費…，
    他付完這一筆，我讓他走司法，我會讓他走到這一邊，他想
    要和解還沒辦法和解，一旦告訴出去，他沒有辦法和解，…
    我還會讓台灣大哥大對他求償，那個時候就不是想要開或是
    不想開喔，是三間店都關起來還要賠喔，賠人家賠償金喔，
    我相信你們都有簽約呀，提早解約他是要賠解約金的，他不
    用賠喔，名譽損失咧，叫他去算一算，加一加看他要賠多少
    ，妳要跟他講重點喔…麻煩叫他提前算，不想處理，提前算
    他的解約金多少，…司法庭見」（易字卷第46之21頁）、「
    叫鄧總自己跟我聯絡啦，我不是鬼，叫他出來處理…，我不
    好意思跟他講，你有誠意，今天你就應該要主動自己出來處
    理」（易字案第46之13頁）等語，可知被告係認其可透過再
    次向台灣大哥大公司反應南台灣通訊公司之違法代簽情事，
    使台灣大哥大公司認定此種違法情事非單一個案，而屬通案
    性質，屆時將可使南台灣通訊公司遭到脫離台灣大哥大公司
    加盟之處罰，此外，其尚可向司法機關告發，而因偽造文書
    乃非告訴乃論之罪，屆時告訴人將無法透過私下和解方式處
    理此事。因此，被告認定其是否再次向台灣大哥大公司提出
    檢舉，及向司法機關告發，將決定南台灣通訊公司可否繼續
    加盟台灣大哥大公司此一攸關該公司未來業務發展及存續、
    以及是否面臨司法追訴及客戶求償此一攸關公司聲譽等重大
    事項，申言之，被告似認其手中握有決定南台灣公司未來走
    向之選擇權，而因告訴人係南台灣通訊公司之負責人，苟南
    台灣通訊公司因上情遭台灣大哥大公司解除加盟、抑或受到
    司法追訴，告訴人之名譽及財產將受到重大損害，是故，被
    告乃係利用選擇權行使與否將重大影響告訴人之財產及名譽
    之情，做為要求告訴人親自出面協商之手段，即堪認定。
  (四)再查，被告於本院審理中自承：其與潘迎盈間之衝突係起於
    任職期間，潘迎盈說要調降其薪水，而調降原因係因潘迎盈
    自己面試之疏失，未看清楚履歷，誤認其係從台灣大哥大直
    營店無間斷直接轉換工作至南台灣通訊公司，而給其較高之
    薪水，但實際上其係從直營店離職1年後，才到該公司應徵
    工作，潘迎盈後來發現後即要調降其之薪水，但這些履歷當
    中均有載明，不能把她的疏失怪在其身上；此外因為潘迎盈
    以為其是直接轉來工作，已經是老手，便將其之業績定的很
    高，實際上其僅是新手，不應定那麼高的業績；還有，當初
    其去應徵的是建楠門市，經過兩個禮拜後，潘迎盈又要求其
    調去後昌門市，如果不去的話，雖然潘迎盈沒有直接表明，
    但是感覺上可能工作會不保，因為公司的政策就是要求我們
    去該處上班，無論有什麼因素要自己克服，而上開原因都是
    潘迎瑩經由胡美足說是鄧總的意思，所以其才會找鄧總理論
    等語（易字卷第142頁），核與證人胡美足到庭證稱：渠後
    來知道被告與潘迎盈間因有關業績之事而有紛爭等情大致相
    符（易字卷第76頁），且觀諸被告與胡美足如附件所示之對
    話內容，亦有提及其認為被設定顯然高於一般剛到職新人之
    業績等不合理情形，此有錄音勘驗譯文在卷可查（易字卷第
    46之6-7頁），是被告確因主觀認定薪資遭調降及業績等問
    題乃潘迎盈之決策而對潘迎盈心存不滿乙節，堪以認定。
  (五)另查，再觀諸被告與胡美足之對話內容，被告不斷提及：「
    不是我跟他（鄧順慶）有深仇大恨，迎盈太會做人了，他的
    媳婦教的太成功了，就是因為這樣，沒辦法，他是他家的大
    人，所以我找他講這件事，不過我針對的不是他，可是這件
    事情必須是他出來處理。他不出來處理，迎盈會怕嗎？我跟
    妳講，她不會怕，迎盈不會怕，我如果這次不讓她怕，她不
    會怕。」（易字卷第46之5頁背面）、「我只是針對迎盈這
    件事，沒有所有事情都衝著他（鄧順慶）」（易字卷第46之
    6  頁）、「…日積月累呀，我說沒關係，我給妳囂張，妳
    （潘迎盈）就不要給我抓到，我是剛才有說過，妳不要給我
    抓到，妳給我抓到，我絕對找妳公公了呀，你媳婦難作人。
    果真呀，抓到了啦，就說我抓到的時候我一定會讓她公公知
    道，他媳婦多會作人，幫他這個店處理的多好，生雞蛋沒有
    ，放雞屎有。」（易字卷第46之7頁背面）、「所有只要在
    『建楠』的都知道我對迎盈是反到極點，…。我可以這樣讓
    她糟塌嗎，不過我就是見縫插針，你不要給我逮到，給我逮
    到你就死，這次讓她滴水，…這次弄到不是只有滴水而已，
    …，我相信鄧總這樣她會更嚴重，他聽到她這樣會更嚴重，
    因為事情是她闖的，可是我要讓那個人知道，我跟他沒有深
    仇大恨呀，沒辦法，誰叫你要作她公公。」（易字卷第46之
    9頁）、「這不是一句道歉，…她（潘迎盈）道歉的嘴臉，
    道歉的出來喔。好呀，鄧總要帶她出來呀，我要的是，鄧總
    這一些損失從迎盈身上去取，而不是損失鄧總，今天如果有
    談到損失的部分。我相信他們給她的不只這些啦，他可以從
    她身上拿什麼回來，那是他們的家務事，可是我跟妳講，我
    會讓迎盈知道，妳長到這個年紀，結過婚了，好歹也…，難
    道這麼沒有社會經驗，真的不知道作人的道理？不能伸縮嗎
    。好歹妳公公事業做那麼大，妳也要學一些作人處事的道理
    吧」（易字卷第46之9頁背面）、「迎盈對我的部分，拿出
    誠意來」（易字卷第46之11頁）等語，堪認被告此次以南台
    灣通訊公司員工違法代簽情事為由，要求告訴人鄧順慶親自
    出面協商之背後動機，乃在迫使鄧順慶親自帶潘迎盈出面，
    以達教訓潘迎盈、使潘迎盈在其公公鄧順慶面前難堪之目的
    。是以，被告辯稱其之目的係希望鄧順慶帶潘迎盈出面向其
    道歉等語，堪信為真。
  (六)至公訴意旨固認被告係基於恐嚇取財之犯意始為前揭舉動，
    然查，綜觀被告與胡美足間之對話內容：「他（鄧順慶）今
    天跟我說什麼，他跟我說『多少錢』，我講「你覺得這是用
    錢可以處理的嗎？』」（易字卷第46之2頁）、「他（鄧順
    慶）說錢可以處理，開個價，但沒有人想要開價呀。他覺得
    錢都可以處理，他覺得這事情錢都可處理嗎？我有跟他說，
    鄧總，不是什麼事情錢都可以處理的。他跟我說成這樣，我
    聽了很不高興，好呀，如果你覺得說沒關係呀，你以為什麼
    事情都可以用錢來講，看你拿出多少誠意呀，今天我跟客人
    講呀，跟他（客人）講說…。是要多少錢呀，講成我要多少
    錢，沒呀，他要給我喔，天底下有這麼好的事，喔我會怕」
    （易字卷第46之5頁）、「他（鄧順慶）要拿錢出來處理，
    他要給我嗎，世間哪有這麼好的事情，你要處理，你要有誠
    意呀」（易字卷第46之10頁）、「鄧總又打電話來說『多少
    錢呀』，錢很多嗎？錢就可以處理嗎？錢是萬能的嗎？第一
    次聽到鄧總跟我講，說你不要處理呀，我就跟鄧總說你不要
    給我處理呀，講的好像，是要多少呀，總歸一句你們用這麼
    多，跟我講那麼多就是要錢」（易字卷第46之11頁）等語，
    則依此上下文之語意，可看出告訴人雖曾向被告提出以「錢
    」來解決此事之提議，但並不為被告所接受，因此被告始不
    斷以帶質疑語氣之「錢就可以處理嗎」等語反問胡美足，故
    似難認被告有向告訴人要求給付任何金錢之意。從而，被告
    雖曾多次說「拿出誠意來」等話語，但因被告之主要動機係
    為教訓潘迎盈、使潘迎盈在鄧順慶面前難堪，而非藉機向告
    訴人勒索金錢，已如前述，堪認被告所稱之「拿出誠意來」
    ，當係指要告訴人親自出面帶潘迎盈前來道歉一事無訛。
  (七)而按刑法第304條雖規定為「以強暴、脅迫使人行無義務之
    事或妨害人行使權利」，惟絕非指「有義務之事」即可以強
    暴、脅迫之方式，迫使人為之之意，正確之理解應係：不可
    以強暴、脅迫之方式，強要他人去做或不做某件事，不論該
    他人是否有義務為之。本罪所欲保護之法益，係人民意志形
    成及行動之自由，亦即係保護人之意志形成不受不當或過度
    之干擾。而因本條之構成要件甚不明確，屬「開放性構成要
    件」之規定，司法者即有義務藉具體個案，建立具體明確之
    要件，以補充本罪之構成要件要素。就此，作為我國法律被
    繼受國之德國刑法，其與本條之類似規定，即具有參考價值
    。德國刑法第240條第2項明定：「當強暴之行使或惡害之威
    脅對於其所企求之目的應視為可非難時，該行為違法」，該
    國學理及實務稱之為「非難性條款」，簡言之，行為人之行
    為是否違法，必須以其「手段、目的關係之社會可非難性」
    為標準。而所謂「手段、目的關係」，須以整體之考量，並
    非手段或目的其一合法，或其內在之關聯性合法，該行為即
    合法，祇要其中有一為非法者，該行為即有可能非法而構成
    本罪。則查，本件被告僅係南台灣通訊公司之離職員工，與
    告訴人素來無任何往來，告訴人本無應其要求而為任何行為
    之義務，但其僅因任職期間對於公司業務長潘迎盈之不滿，
    即以掌握公司違法事證為由，要求告訴人親自出面協調，並
    稱「這件事可以息事寧人、船過水無痕，等台哥大發落，也
    可以一夕之間3間店都倒」、「拿出來處理，不然你3家店準
    備關啊，我有十足的把握，讓你3間店全關」等語，表明告
    訴人若不出面，其將繼續向台灣大哥大公司提出檢舉、並向
    司法機關告發，屆時將導致南台灣通訊公司遭受脫離台灣大
    哥大公司加盟，及司法追訴、求償之不利益結果，欲藉此一
    對告訴人財產有重大影響之手段，造成告訴人內心之壓力，
    迫使告訴人協同潘迎盈出面向其道歉，以達其教訓潘迎盈之
    最終目的，是依前揭說明，被告所使用之手段（即向台灣大
    哥大公司檢舉、向司法機關告發）雖屬合法，而其目的亦僅
    為讓潘迎盈向其道歉、給潘迎盈一個教訓，該目的本身並非
    不法，但因被告使用之手段及其追求目的二者間，並不具有
    合理之內在關聯，故而，被告採取之強制行為本身仍具可非
    難性，而堪認其採取之手段於法律評價上已達脅迫之程度。
    則被告所採取之行為手段與行為目的間既具社會可非難性，
    堪認其所為仍構成刑法第304條第1項之強制罪，是被告辯稱
    其無脅迫告訴人之意，或辯護人稱被告實施之行為不該當強
    制罪中「脅迫」之概念云云，均不足採。
  (八)另按刑法第304條之以脅迫妨害人行使權利罪，須以加害或
    以加害之旨通知他人而使人心生畏懼，以影響其意思決定之
    自由，為其成立要件（最高法院71年度台非字第8號判決要
    旨可參）。即所謂「脅迫」，乃以言詞或舉動，顯示加害他
    人之意思，或以加害他人之意思通知他人，使其產生畏懼，
    而得以威脅或逼迫（臺灣高等法院臺中分院87年度上易字第
    2439號判決可參）。而因本罪欲保護之法益乃個人意思決定
    與實現之自由，是行為人表達之加害意思，僅須「確定」能
    到達被害人，使被害人知悉，並因此影響被被害人意思決定
    之自由，即應有本罪之適用，不問行為人表意之內容係直接
    到達被害人，抑或透過第三者轉達而間接到達被害人而異其
    適用。而本件被告雖係透過第三人胡美足將其前揭加害告訴
    人財產之意思轉知告訴人，但因被告對胡美足為上開陳述時
    ，係在確定胡美足定會將被告表達之意轉知告訴人之情況下
    所為，且胡美足也已確實將被告表達之意通知告訴人，已如
    前述，是以，被告所為自已該當強制罪所謂之「脅迫」要件
    。至辯護人固執最高法院85年度台非字第356號判決要旨稱
    本罪之適用僅限於行為人直接加諸暴力於被害人之情況，亦
    即須被害人當時在場始有適用等語，然該判決要旨適用之具
    體情狀乃行為人利用被害人不在之際，侵入被害人使用之佛
    堂，並擅將佛堂大門更換新鎖，使被害人無法繼續使用該處
    所，而判決要旨認因被害人當時並不在場，行為人即無從對
    人施強暴脅迫，而與強制罪之構成要件不合，有最高法院85
    年度台非字第356號判決附卷可考（易字卷第144頁），是考
    其個案情形及判決要旨，乃針對強制罪中規定之「妨害人行
    使權利」行為態樣所為之闡述，與本案係欲透過加害意思之
    表達「使人行無義務之事」之個案情形迥異，該判決要旨自
    非當然得予以援引、類比在本案適用，附此敘明。
  (九)綜上所述，本件事證明確，被告犯行堪予認定，應依法論科
    。
二、按刑法第304條第1項之強制罪，與刑法第346條第1項之恐嚇
    取財罪，其構成要件迥然不同，前者無不法所有之意圖，後
    者則以意圖自己或第三人之不法所有為前提條件，此有最高
    法院69年度臺上字第3141著有判決可參；次按刑法第304條
    第1項之罪、第305條罪，均係以人之自由為其保護之法益，
    而刑法第304條第1項之罪所稱之脅迫，已包括以加害生命、
    身體、自由、名譽、財產之事，恐嚇他人致生危害於安全等
    一切不法手段在內，因之，如以恐嚇之手段迫使被害人行無
    義務之事，則其恐嚇之行為，仍屬以脅迫使人行無義務之事
    之部分行為，應僅論以刑法第304條第1項之罪，無另成立同
    法第305條之罪之餘地（最高法院89年度臺上字第780號判決
    參照）。查本件被告係藉如其向台灣大哥大公司及司法機關
    檢舉南台灣通訊公司員工違法情事，將致使告訴人遭受重大
    財產損害之脅迫手段，以期達逼使告訴人親自帶潘迎盈出面
    向其道歉之目的，但告訴人最終並未屈從而報警處理，被告
    並無自告訴人處獲取金錢等不法利益之意圖，業如前述，則
    被告所為與前開恐嚇取財罪罪之構成要件不相符合，尚難以
    該罪之罪責相繩；惟被告以上開行為脅迫告訴人協同潘迎盈
    出面向其道歉，係以脅迫之方法使人行無義務之事，仍應構
    成強制罪之構成要件，故核其所為，應係犯刑法第304條第2
    項、第1項之強制未遂罪。公訴意旨認被告係犯刑法第346條
    第1項之恐嚇取財罪，容或未合，然與因本件上開論罪部分
    係屬基本社會事實同一，爰依刑事訴訟法第300條之規定變
    更起訴法條予以審理。另被告已著手於強制行為之實施，而
    未得逞，為未遂犯，爰依刑法第25條第2項規定，減輕其刑
    。
三、爰審酌被告僅因於南台灣通訊公司任職期間，因認該公司業
    務長潘迎盈調降其薪資及業績訂定不合理，而對潘迎盈心生
    怨懟，欲伺機報復，遂於無意間發現該公司員工有替客戶違
    法代簽名情事之時，竟以將此違法情事向台灣大哥大公司檢
    舉、及向司法機關告發之手段，脅迫潘迎盈之公公即告訴人
    需為帶潘迎盈出面向其道歉此一無義務之事，行為實有不該
    ，且於本院審理中，均未見其有向告訴人表示歉意之意，惟
    念其前無任何刑事前科紀錄，素行良好，有台灣高等法院被
    告前案紀錄表在卷可按，且考量告訴人經營之南台灣通訊公
    司遭台灣大哥大公司罰款及閉店1天處罰所受之損害，乃因
    該公司自身之員工管理、訓練不足所致，不應歸責於被告，
    兼衡被告犯本件之動機、手段及目的等一切情狀，量處如主
    文所示之刑，並審酌前開犯罪情狀，諭知如主文所示之易科
    罰金折算標準。
四、公訴意旨另略以：被告除以前揭言詞恫嚇告訴人外，復向胡
    美足告稱「他要黑的要白的，我都可以應付他」等恐嚇言語
    ，要求胡美足轉告告訴人等語，似認被告此言亦有迫使告訴
    人行無義務事之意，但觀諸被告對胡美足所述該句話之前後
    文意：「我跟妳說坦白，鄧總不要跟我賭暗的，他不要想跟
    我賭暗的就對了，…他如果要對付我，覺得我是一個弱女子
    ，也沒關係，我只要身上少了一根頭髮，他不是閉店而已，
    他是閉店兼全部都沒了（融化掉）。我跟妳講，這附近，妳
    可以去探聽，開機車店的，在前面而已，那間店，小小的事
    情而已，沒有傷到人喔，整間房子全部都沒了，現在沒住人
    了，整個都沒了，體無完膚。我不會說我怎麼樣，但是我今
    天敢出來自己一個人面對這件事情，代表他要黑的，要白的
    ，我都可以應付他」（易字卷第46-6頁），此段陳述之目的
    似僅在表明倘若告訴人欲採取非法手段對付被告，其有自保
    之能力，而非謂若告訴人不親自出面協商，其將以此類手段
    對付告訴人。而因被告前稱「我只要身上少了一根頭髮，他
    不是閉店而已，他是閉店兼全部都沒了（融化掉）」等語，
    係屬附條件之威嚇語詞，亦即危害是否發生，仍取決於受通
    知者即告訴人是否要採取其他不法手段對付被告之不確定條
    件，此種附條件、不確定之危害通知，亦尚不足以構成恐嚇
    危害安全罪（司法院83廳刑一字第01160號函發佈之法律座
    談會決議參照），則被告出此言既非屬恐嚇手段，即難據此
    認定被告有以此言迫使告訴人行無義務事之意，惟因公訴意
    旨認被告此部分之犯行，與本件上開論罪科刑部分之犯行有
    接續犯實質上一罪關係，爰不另為無罪之諭知。
據上論斷，應依刑事訴訟法第299條第1項前段、第300條，刑法
第304條第2項、第1項、第25條第2項、第41條第1項前段，刑法
施行法第1條之1第1項、第2項前段，判決如主文。
本案經檢察官楊瀚濤到庭執行職務。
中    華    民    國    100    年    12    月  29     日
                  刑事第十八庭  審判長法  官  黃宗揚
                                      法  官  高瑞聰
                                      法  官  徐彩芳
以上正本證明與原本無異。
如不服本判決應於收受送達後10日內向本院提出上訴書狀，並應
敘述具體理由；如未敘述上訴理由者，應於上訴期間屆滿後20日
內向本院補提理由書（均須按他造當事人之人數附繕本）「切勿
逕送上級法院」。
中    華    民    國   100    年    12    月    30    日
                                      書記官   王楨珍
附件
胡美足：說到這個，我真的跟妳講，她真的沒有看到。因為我們
        在看履歷要很快速去看，因為要看很多履歷呀。
被  告：我知道呀，所以我很貼心，去面試的時候我還印一份一
        模一樣給她，妳知道嗎？這樣她有沒有看？
胡美足：可是她就是只是看到妳有在直營做過，她沒有注意去看
        妳的上班時間跟離職時間。
被  告：這是誰的疏忽？要面試幾個人沒有算嗎？
胡美足：可是我們那時候在訂業績的時候，妳有疑問，我那時候
        訂26 ，妳為什麼不跟我講呀？
被  告：我有跟妳講呀。
胡美足：妳沒有跟我講呀，妳是後來才跟我講的好不好。
被  告：有呀，我在旁邊，妳還叫小倩還是叫妙妙來跟我講，她
        說因為我是直營出來的，所以妳很看重我，底薪也比較
        好，所以妳才會定跟妳們老鳥一樣的目標。
胡美足：喔，因為是想說妳是從直營馬上就跳來這裡。
被  告：我感到很莫明其妙，妙妙也覺得很莫明其妙。
胡美足：我知道，不知道是雅倩還是妙妙有跟我說，妳是新人，
        怎麼定這麼高的業績。那時候是我們看到妳是直營，我
        可以確定她真的沒有注意到時間，所以她才一直認定妳
        就是從直營出來的。
被  告：的確呀，但是這不是我的疏忽呀，這是妳要看的呀，我
        很不爽呀。
胡美足：前面這段我覺得是因為誤會而產生後面這些東西。
被  告：這不是誤會呀，就算是誤會，妳看到那個履歷，妳自己
        當初要改變吧，不是說我不積極。
附錄本案論罪法條全文
中華民國刑法第304條
以強暴、脅迫使人行無義務之事或妨害人行使權利者，處 3 年
以下有期徒刑、拘役或 3 百元以下罰金。
前項之未遂犯罰之。